【裁判字號】    98,上更(二),41
【裁判日期】    980310
【裁判案由】    毒品危害防制條例
【裁判全文】
臺灣高等法院臺中分院刑事判決      98年度上更(二)字第41號
上  訴  人
即  被  告  甲○○
                    現於臺灣臺中監獄執行中
選任辯護人  盧昱成律師
上列上訴人因毒品危害防制條例等案件，不服臺灣臺中地方法院
95年度重訴字第2277號中華民國96年8月28日第一審判決(起訴案
號：臺灣臺中地方法院檢察署95年度偵字第13602、15247號)，
提起上訴，判決後經最高法院第二次發回更審，本院判決如
下：
    主  文
原判決關於被告單獨運輸毒品部分及定應執行部分，均撤銷。
甲○○運輸第一級毒品，累犯，處有期徒刑柒年肆月；扣案第一
級毒品海洛因共參包（合計驗餘淨重柒肆點零陸公克)、第二級
毒品甲基安非他命壹包 (含塑膠袋驗餘淨重貳點捌肆伍公克) 及
大麻煙草參包 (合計驗餘淨重貳陸點捌柒公克)，均沒收銷燬之
。毒品外包裝陸只，均沒收。
    事  實
一、甲○○（綽號「金龍」）前於民國 91年4月間，因恐嚇案件
    ，經臺灣臺中地方法院以91年度中簡字第 838號判處有期徒
    刑3月確定，甫於91年11月19日易科罰金執行完畢。
二、甲○○明知海洛因及甲基安非他命、大麻係毒品危害防制條
    例第2條第2項第1款、第2款所規定之第一級毒品及第二級毒
    品，且為懲治走私條例「公告管制物品項目及其數額」甲類
    第4款所定管制進出口之物品，不得運輸或私運進口，詎其
    竟基於自大陸深圳地區起運，經香港地區運輸走私第一級毒
    品海洛因、第二級毒品甲基安非他命、大麻進口之犯意，於
    95年6月13、14日某天，在大陸地區深圳市某酒店，向綽號
    「小羅」之大陸公民，以人民幣8千元之價格購得第一級毒
    品海洛因3包（合計驗餘淨重74.06公克)、人民幣3千元之價
    格購得第二級毒品大麻3包（合計驗餘淨重26.78公克）及該
    人所附贈之第二級毒品甲基安非他命1包（含塑膠袋，驗餘
    重2.845公克，起訴書誤繕為安非他命)後，先由深圳市返回
    香港以便轉機返台，且於返台當天即同年6月16日晚上9 時
    許，在香港麗都酒店將上開毒品海洛因、毒品甲基安非他命
    及大麻，藏放於身著長褲之暗袋內，再自香港地區啟德機場
    搭機返回桃園中正國際機場，夾帶入境，以此方式自大陸深
    圳地區起運，經香港地區運輸走私第一級毒品及第二級毒品
    入境，嗣於95年6月21日上午8時許，為警持搜索票在臺中市
    ○區○○路293巷12弄2號住處查獲，並扣得第一級毒品海洛
    因3包（合計驗餘淨重74.06公克、空包裝重2.03公克、純度
    百分之39.24，純質淨重29.06公克)、第二級毒品甲基安非
    他命1包（含塑膠袋，驗餘重2. 845公克)、第二級毒品大麻
    煙草3包（合計驗餘淨重26.87公克、空包裝總重3.84公克）
    。
三、案經臺中市警察局第四分局報請臺灣臺中地方法院檢察署檢
    察官偵查起訴。
    理  由
一、訊據被告甲○○固坦承在其臺中市○區○○路293巷12弄2號
    住處查獲上開第一、二級毒品等事實不諱，惟矢口否認有自
    大陸地區私運第一、二級毒品入境犯行，辯稱：在伊住處查
    獲之毒品，係伊於95年3月底，於台中市○○路近自由路之
    品記泡沫紅茶店門口，遇見多年未見之友人丙○○，請其代
    購毒品，隔天2人約好在大雅路、北平路口見面，伊交付25
    萬元，丙○○即交付上開毒品給伊，伊係買來供己施用，伊
    係欲保護友人丙○○，才故意虛構搭機運輸情節云云。
二、惟查上開犯罪事實，業據被告於警詢、偵查及原審聲請羈押
    訊問、準備程序中均坦承：上開在伊住處查扣之第一、二級
    毒品，係伊於95年6月13日或14日，在大陸深圳地區以8 千
    元之人民幣向大陸人綽號「小羅」者購得海洛因、3千元之
    人民幣購得大麻，而甲基安非他命則係該人所附贈，嗣於95
    年6月16日搭機帶入台灣，供己施用等語明確（見台中市警
    察局第四分局第82231號警卷p4、5，偵13602卷p6、7，原審
    聲羈卷p5反面、原審卷一p21、22、71）。衡諸常情，茍上
    開毒品非被告購自大陸地區，並由被告自香港轉機運回台灣
    ，被告為警查獲時當無虛構該事實，並詳述購買時間、地點
    、數量、價錢、入境時間等情節之必要，且參諸被告所述之
    時間，核與其入出境資料相符（見偵13602卷p17、18)，益
    證其自白確屬真實。被告雖辯稱其係欲保護友人丙○○，才
    故意虛構搭機運輸情節，亦顯與常理不符，蓋被告縱不欲供
    出友人丙○○，大可供述係向不詳之人所購買，實無虛構搭
    機私運毒品入境之理，被告上開所辯亦屬事後卸責之詞，不
    足憑採。被告雖又聲請本院傳喚證人丙○○，惟丙○○目前
    居無定所，業經本院上訴審傳訊無著，此亦有丙○○之送達
    證書附卷可查（見上訴卷p103、104），且被告於本次更審
    中亦供明其迄今仍無丙○○之確實所在處所，且上開毒品係
    被告購自大陸地區之事證已臻明確，被告事後所辯其係欲保
    護友人丙○○，才故意虛構搭機運輸毒品情節，顯悖於經驗
    法則且不符常理，詳如上述，本院認就此即再無函查遠傳電
    信及傳喚丙○○之必要，併為敘明。又被告雖否認遭查獲之
    海洛因包數達3包，惟此部分有扣押物品目錄表及照片（見
    台中市警察局第四分局第82231號警卷p12，偵13602卷p27、
    28)在卷可稽，且查扣時之海洛因重量毛重計74.6公克，與
    送鑑定時，經鑑定結果之送驗白粉合計驗餘淨重74.06公克
    ，重量相近，可知鑑定之毒品與查扣之毒品屬同一，且鑑定
    機關亦已載明送驗白粉為3包，且3包均含第一級毒品海洛因
    成份，有鑑定通知書在卷可參，被告空言辯稱查扣毒品海洛
    因僅1包，應係對於包裝數量之計算有所誤認，附此敘明。
三、又上開遭查扣之物品，經送法務部調查局及行政院衛生署管
    制藥品管理局鑑定，認送驗之白粉3包，均含有第一級毒品
    海洛因成分（淨重74.06公克、空包裝重2.03公克、純度百
    分之39. 24，純質淨重29.06公克）；送驗煙草3包均含第二
    級毒品大麻成分（合計淨重26.87公克、空包裝總重3.84公
    克) ；另送驗白色或無色結晶粉末檢出甲基安非他命成分（
    含塑膠袋，驗餘重2.845公克），有該局95年7月20日調科壹
    字第120018221號、95年7月19日調科壹字第120018222號鑑
    定通知書及95年8月9日管檢字第0950008397號鑑定書在卷可
    按（見偵13602卷p32、33，原審卷(一)p80）。
四、按毒品危害防制條例第4條第1項之運輸毒品罪，其運輸之動
    機、目的是否意在為己或為他人，並非所問（最高法院92年
    度台上字第5399號判決意旨參照）；又毒品危害防制條例之
    運輸毒品，「不以國外輸入國內或國內輸出國外為限，其在
    國內運輸者亦屬之；零星夾帶或短途持送得斟酌實際情形，
    依持有煙毒罪論科」、「本院院解字第3541號解釋係指無運
    輸或販賣之意圖，單純持有煙毒者而言，並非謂凡零星夾帶
    或短途持送煙毒者，不問其犯意如何，概論以持有煙毒之罪
    」，司法院著有36年院解字第3541號、37年院解字第3853號
    號解釋例可資參照。是毒品之為運輸或持有，應以運送途程
    之遠近及數量之多寡等情，並依實際狀況參酌行為人之犯意
    而為認定（最高法院93年度台上字第5881號判決意旨參照）
    。次按懲治走私條例第2條第1項之運送走私物品罪，並不以
    運送他人所有或持有之走私物品為限，即為自己運送者，亦
    包括在內，故不論運送人係為他人運送或為自己運送，均應
    成立運送走私物品罪，又懲治走私條例第2條第1項之私運管
    制物品進口罪，係以自國外私運管制物品進入我國領域內為
    其成立要件；若自大陸地區私運管制物品進入台灣地區，雖
    由香港轉機，然起運毒品點既為大陸地區，則應成立同條例
    第12條之準私運管制物品進口罪，最高法院84年台上字第25
    25號著有判例、96年台上字第5889號、5844號著有判決可資
    參照。經查，本件被告遭查獲帶入台灣之毒品，係在大陸深
    圳購入後，由大陸地區深圳起運上開毒品，在香港轉機後，
    將海洛因、大麻煙草及甲基安非他命等毒品運輸走私帶入台
    灣，查獲毒品之起運點既為大陸深圳地區，而香港僅係轉運
    所經之地，則被告所為應係準私運管制物品罪。又海洛因純
    質淨重為29.06公克、大麻煙草合計淨重26.87公克，然依相
    關文獻（Clarke 's Isolation and Identificati onofDru
    g s，Se cond Edetion）記載，海洛因一般「藥用劑量」為
    5至10毫克，最小致死量（即1次施用該量即可能致死）約為
    200毫克（參行政院衛生署管制藥品管理局93年12月22日管
    宣字第0930012251號函，見本院更二卷第43頁)。而參酌度
    量衡換算表，1公克等於1000毫克；準此，被告在大陸地區
    購得毒品海洛因，純質淨重非微，顯非一般施用者之零星夾
    帶；又被告於95年6月13、14日間向綽號小羅者購買海洛因
    及大麻煙草毒品時，對於小羅所附贈之小包甲基安非他命 (
    含塑膠袋驗餘淨重2.845公克)，遲至95年6月16日自香港轉
    機返台時，既未加以施用，而係與被告遠從大陸地區將上開
    購入之第一級毒品海洛因、第二級毒品大麻煙草，一同刻意
    藏於長褲之暗袋內夾帶，以隱匿方式搭機入境，其主觀上亦
    有準私運上開第一級毒品海洛因，及第二級毒品大麻、甲基
    安非他命入境之犯意無疑。職是，被告顯非僅係短途持送之
    零星夾帶，依上開說明，被告之行為應構成懲治走私條例第
    12條、第2條第1項之準私運第一、二級毒品入境，被告犯罪
    事證明確，犯行堪以認定。
五、被告之選任辯護人雖以：上開犯罪事實之毒品，係供被告施
    用之物，而被告因施用第一、二級毒品，業經台灣台中地方
    法院裁定應予強制治療確定在案，本案依檢察官起訴所載，
    被告持有夾帶毒品入境之目的係為供己施用，則夾帶毒品入
    境與施用毒品間，即有修正前刑法第55條牽連犯之裁判上一
    罪關係，茲被告施用毒品部分既經裁定確定，其裁定之既判
    力自應及於夾帶毒品入境之部分，是檢察官就被告上開犯罪
    事實，既重行起訴，自應依法為免訴之判決等語，為被告辯
    護。惟按毒品危害防制條例規定施用毒品者，應送勒戒處所
    施予觀察、勒戒或強制戒治，立法理由係認施用毒品者，因
    受毒品戕害屬罹病之人，而應予以治療，故由法院裁定將施
    用毒品者送往勒戒處所觀察、勒戒或施予強制戒治。因此對
    於施用毒品者所為之上開處遇措施，參酌其立法理由，該處
    遇措施之裁判效力應僅及於行為人施用毒品之部分，使其無
    庸再受刑事訴追，若行為人除施用毒品外，另涉有販賣（如
    以意圖營利為目的販入毒品後，一方面供己施用，另方面販
    售與他人），或運輸（如私運毒品入境，供己施用），則應
    另行訴追。是選任辯護人以被告既因施用毒品，而經法院裁
    定送強制戒治確定，該裁定之效力應及於運輸毒品罪云云，
    自不足採。
六、被告行為後，刑法部分條文業於95年7月1日起修正實行，有
    關本案之新舊法比較適用如下：
  (一)查被告行為時，刑法第四十七條原規定「受有期徒刑之執行
    完畢，或受無期徒刑或有期徒刑一部之執行而赦免後，五年
    以內再犯有期徒刑以上之罪者，為累犯，加重本刑至二分之
    一」，行為後，刑法第四十七條第一項則修正為「受徒刑之
    執行完畢，或一部之執行而赦免後，五年以內故意再犯有期
    徒刑以上之罪者，為累犯，加重本刑至二分之一」，新舊法
    就累犯之要件，因此有所變動，自屬法律有變更，而非僅屬
    文字修正，則本件被告故意犯罪行為後，法律既有變更，應
    依刑法第二條第一項規定，比較新舊法規定結果，本件被告
    均成立累犯，新法未對行為人有利，而應依刑法第二條第一
    項前段之規定適用舊法之規定。（最高法院96年台上字第
    3773號判決參照）
  (二)刑法部分條文於九十四年二月二日修正公布，並自九十五年
    七月一日生效施行。其中第六十四條第二項關於死刑得減輕
    至有期徒刑之規定業經刪除；且第六十五條第二項有關無期
    徒刑減輕之規定，則自減輕為「七年以上有期徒刑」修正為
    「二十年以下十五年以上有期徒刑」。上開修正，已使依法
    減輕其刑後之法定本刑輕重發生變化，自屬法律變更。本件
    依刑法第五十九條酌減其刑，對於死刑、無期徒刑減輕部分
    ，比較新舊法之適用，以修正前之規定較有利於被告。
  (三)刑法第33條第5款關於罰金刑之規定，由「罰金：銀元1元以
    上」，修正為「罰金：新臺幣1000元以上，以百元計算之」
    ，本案有關併科罰金刑之部分，經比較新、舊法結果，應適
    用被告行為時法即修正前刑法第33條第5款之規定較有利於
    行為人。
  (四)修正後刑法第55條，雖將舊刑法第55條後段關於牽連犯之規
    定刪除，但其前段關於想像競合犯之規定並無變更，而其但
    書係科刑之限制，為法理之明文化，及修正後刑法第五十九
    條規定，亦僅法院就酌減審認標準見解之明文化，均非屬法
    律之變更，均毋庸比較新舊法，附此敘明。
七、按運輸毒品或運送走私物品罪之成立，並非以所運輸之毒品
    或運送之走私物品已運扺目的地為完成犯罪之要件；是以，
    區別各該罪既遂、未遂之依據，應以已否起運離開現場為準
    ，如已起運離開現場，其構成要件之輸送行為即已完成，不
    以達到目的地為既遂之條件（最高法院95年度臺上字第990
    號判決意旨參照）。又查海洛因、甲基安非他命、大麻係毒
    品危害防制條例第2條第2項第1、2款所指之第一、二級毒品
    ，且為懲治走私條例「公告管制物品項目及其數額」甲類第
    4款所定管制進出口之物品，不得運輸或私運進口，被告單
    獨就上開犯罪事實所示，自大陸深圳地區私運第一、二級毒
    品，由香港轉機入境返台，係犯毒品危害防制條例第4條第1
    項之運輸第一級毒品罪、同條第2項之運輸第二級毒品罪，
    及懲治走私條例第12條、第2條第1項之準私運管制物品進口
    罪。被告上開運輸毒品及準私運管制物品進口等行為，當然
    均含有持有行為，故被告持有第一、二級毒品之低度行為，
    均應為運輸毒品、私運及準私運管制物品海洛因、甲基安非
    他命、大麻進口之高度行為所吸收，均不另論以持有第一、
    二級毒品罪。又被告單獨以一個運輸，及準私運管制物品之
    犯意，將第一、二級毒品走私入境，均為想像競合犯，均應
    從一重之運輸第一級毒品罪及準私運管制第一級毒品進口罪
    處斷。又被告以一個運輸行為同時觸犯運輸第一級毒品罪，
    及準私運第一級管制物品進口罪，亦為想像競合犯，應從一
    重之運輸第一級毒品罪處斷。。又被告曾受如事實欄所示有
    期徒刑之宣告並經執行完畢，有臺灣臺中地方法院檢察署刑
    案資料查註紀錄表及臺灣高等法院被告全國前案紀錄表各乙
    份在卷可按，其於5年之內再犯本件有期徒刑以上之罪，應
    依刑法第47條第1項之規定，論以累犯，除被告所犯運輸第
    一級毒品罪，法定本刑為死刑、無期徒刑，依法不得加重外
    ，餘應依法加重其刑。被告上開單獨運輸毒品，數量尚非甚
    鉅，且入境後未滿一周即遭查獲，並自大陸地區準走私入境
    之毒品全數遭警查扣，亦未實際發生毒害國人健康之具體危
    害，雖其所為均甚不足取，然倘遽處以法定本刑之最低刑度
    無期徒刑，同屬失之過苛，難謂符合罪刑相當性及比例原則
    ，更無從與大量販毒毒梟首惡之行為有所區隔，是其犯罪情
    狀相較於法定之重刑，在客觀上足以引起一般人之同情，情
    節尚堪憫恕，爰依刑法第59條之規定，酌量減輕其刑，除法
    定本刑為死刑、無期徒刑外，並依法先加重其刑後減輕之。
八、原審就被告上開單獨運輸毒品罪部分予以論罪科刑，固非無
    見，惟原判決認定上訴人在大陸深圳地區購買毒品海洛因、
    大麻及受贈甲基安非他命後，經由香港將上開毒品轉運入境
    回台之自大陸地區私運管制進口物品犯行，香港既僅是轉運
    所經之地，被告上開犯行，應係犯懲治走私條例第12條、第
    2 條第1項之準私運管制物品罪，原判決僅論以成立懲治走
    私條例第2條第1項之私運管制物品罪，認事用法顯有未當。
    被告上訴雖無理由，惟原判決既有上開可議之處，自應由本
    院將原判決關於被告單獨運輸毒品罪及定應執行部分予以撤
    銷改判。爰審酌被告尚屬青壯，不思奮發向上，竟以前揭方
    式將毒品夾帶運輸入境，足見其目無法紀，且犯後猶飾詞卸
    責，矢口否認犯行之犯罪後態度等一切情狀，量處如主文第
    2項所示之刑，另依毒品危害防制條例第18條第1項前段之規
    定，將被告所自行運輸之第一級毒品海洛因3包（合計淨重
    74.06公克）、第二級毒品甲基安非他命1包（含塑膠袋，驗
    餘重2.845公克，檢驗單位係連塑膠袋一併論重，未能區別
    出包裝塑膠袋之重量，足認其無法析離，故該塑膠袋應視同
    毒品，一併沒收銷燬之）、及第二級毒品大麻煙草3包（合
    計淨重26.87公克），沒收銷燬。且毒品危害防制條例第19
    條第1項關於沒收之規定，係採義務沒收主義。故凡犯同條
    例第4條至第9條、第12條、第13條或第14條第1項、第2項之
    罪者，其供犯罪所用之物或因犯罪所得之財物，均應諭知沒
    收，法院無審酌之餘地。而毒品之外包裝有防止毒品裸露、
    逸出及潮濕之功用，利於攜帶及運輸，其係供運輸毒品所用
    之物，至為顯然，是依毒品危害防制條例第19條第1項之規
    定，將被告自行用以運輸第一級毒品海洛因所用之毒品外包
    裝及大麻外包裝各3個（空包裝各重2.03公克、3.84公克）
    ，宣告沒收。
據上論結，應依刑事訴訟法第369條第1項前段、第364條、第299
條第1項前段，毒品危害防制條例第4條第1項、第2項、第18 條
第1項前段、第19條第1項，懲治走私條例第12條、第2條第1項，
刑法第2條第1項、第11條、第55條、第59條、修正前第47條第1
項，判決如主文。
本案經檢察官乙○○到庭執行職務。
中    華    民    國    98    年    3    月    10    日
            刑事第二庭    審判長法  官  李  璋  鵬
                                法  官  胡  忠  文
                                法  官  蕭  錦  鍾
以上正本證明與原本無異。
如不服本判決應於收受送達後10日內向本院提出上訴書狀，其未
敘述上訴之理由者，並得於提起上訴後10日內向本院補提理由書
（均須按他造當事人之人數附繕本）「切勿逕送上級法院」。
                                書記官  吳  雅  菁
中    華    民    國    98    年    3     月    10    日
附錄法條：
毒品危害防制條例第4條
製造、運輸、販賣第一級毒品者，處死刑或無期徒刑；處無期徒
刑者，得併科新臺幣 1 千萬元以下罰金。
製造、運輸、販賣第二級毒品者，處無期徒刑或 7 年以上有期徒
刑，得併科新臺幣7百萬元以下罰金。


司法院資訊處製作；財團法人民間司法改革基金會備份。
